【裁判字號】    97,上易,3009
【裁判日期】    980415
【裁判案由】    恐嚇
【裁判全文】
臺灣高等法院刑事判決                97年度上易字第3009號
上  訴  人
即  被  告  乙○○
選任辯護人  劉上銘律師
            陳鄭權律師
上列上訴人即被告因恐嚇案件，不服臺灣臺北地方法院97年度訴
字第1131號，中華民國97年10月30日第一審判決（起訴案號：臺
灣臺北地方法院檢察署96年度偵字第22370號），提起上訴，本
院判決如下：
    主  文
上訴駁回。
    事  實
一、乙○○於民國九十六年六月一日起，向丙○○承租其所經營
    位於臺北市○○區○○路三十巷一五七弄一號雜貨店前之騎
    樓地，以擺設麵攤營業，於同年八月二十一日晚上十時二十
    分許，乙○○前往該雜貨店，見丙○○及其妻甲○○在店內
    櫃臺看電視，竟意圖為自己不法之所有，基於恐嚇取財之犯
    意，將袋內放置其所有之彎刀一把（未扣案，無證據證明係
    管制刀械）之黑色塑膠袋砸在櫃臺上，再抽出該彎刀指向丙○○，並恫嚇要其拿出新臺幣（下同）一萬元，藉此向丙○○恐嚇索取錢財，丙○○因害怕致心生畏懼，並表示身上沒
    有那麼多錢，乙○○乃改喝令丙○○拿出五千元，丙○○迫
    於情勢，因恐嚇被迫當場交付五千元予乙○○，乙○○得手
    後，旋即攜刀騎乘機車離去。嗣於同年月二十三日，丙○○
    前往臺北市政府警察局信義分局三張梨派出所報警處理，始
    查悉上情。
二、案經丙○○訴由臺北市政府警察局信義分局報請臺灣臺北地
    方法院檢察署檢察官偵查起訴。
    理  由
一、訊據被告乙○○固坦承其外號為「阿文」，有於九十六年六
    月一日起，承租丙○○門前騎樓擺設麵攤營業，並於前開時
    間前往丙○○所經營之雜貨店，於丙○○之妻甲○○在場之
    情形下，自丙○○處取得五千元後離去之事實，惟矢口否認
    有何恐嚇取財犯行，辯稱：伊沒有持刀前往恐嚇丙○○夫婦
    ，伊係為支付租屋處之房租，去向丙○○借五千元，而且在
    案發之前丙○○有約伊一起去釣蝦，伊表示身上沒錢，他主
    動說要借伊三千元，但伊只借一千元，案發當天伊才敢開口
    跟他借錢云云。
二、經查：
  (一)被告於前揭時地持刀向丙○○恐嚇要索得款五千元之事實，
    業據證人丙○○於原審審理時證述：當時被告從馬路進來店
    面，他將刀子用塑膠袋包起來摔在櫃臺上，把刀抽出來說錢
    拿出來，口氣很兇說要一萬元，我嚇一跳、嚇到傻掉，說沒
    有那麼多，討價還價後說五千，我怕被他殺到所以趕快拿五
    千元給他，他還拿刀揮舞說這是什麼意思，後來他轉頭出去
    ，我看他騎機車，刀放在腳踏板上就走了，後來我的店有時
    開、有時關，我怕被告又來，客人也問我發生何事，我說我
    被搶，客人叫我要報案，所以我兩天後才去報警，警察拿照
    片給我指認，我才知道我說的「阿文」名叫乙○○等語綦詳
    （見原審九十七年八月二十日審判筆錄）。並經證人即丙○○之妻甲○○於原審在隔離訊問下證稱：我當天在雜貨店內
    看電視，臉向門口，被告走進來時拿一把彎彎的刀用黑色塑
    膠袋裝起來，走進來就把刀子摔在櫃臺，就把刀拿出來指我
    先生，口氣很兇、很大聲地要他拿一萬元出來，我先生嚇一
    跳幾乎傻掉，並說沒有那麼多，被告說五千元，我先生就湊
    五千元給被告；後來被告就騎機車離去，當時刀放在腳踏板
    上，八月二十三日我跟朋友說此事，我朋友知道後說這很嚴
    重要報案，才去報警等情可佐（見原審同上審判筆錄）。且
    在案發前一天即八月二十日，被告向丙○○借三千元，但因
    丙○○要繳票款，只借被告一千元等情，亦據證人丙○○證
    述在卷（見原審卷第五十二頁反面），顯見丙○○對於被告
    究係借款或係恐嚇取財，能清楚區別，如本件仍係平和借款
    ，洵無報警究辦之必要，殊難認其有攀誣之虞。再參以證人
    即被告母親黃碧霞於原審審理時證稱：被告已好幾年沒有和
    伊住在一起，被告有託伊拿四千元要還給丙○○，但丙○○
    表示不是借款而不收，伊不清楚丙○○夫妻與被告有無糾紛
    ，且伊與丙○○夫妻不熟，伊尚央請「阿英」帶伊去丙○○
    之雜貨店等情（見原審卷第五十九至六十頁），顯見證人黃
    碧霞對於被告是否確係向丙○○借錢或因其他原因產生金錢
    糾紛，並未親自見聞、參與，全係聽從被告片面說詞始為被
    告前往還錢，自難以黃碧霞有受託前往要為被告還款，而為
    有利被告之認定。況前揭五千元果真是借款，大可由被告向
    其母親取款後，再親自前往返還予丙○○，實無迂迴委請與
    丙○○並非熟稔之母親前往還款之必要，且丙○○亦無不予
    收取之理由。再者，被告係請其母親來求情，要伊給被告一
    個機會乙節，復據證人丙○○證述在卷（見原審卷第五十三
    頁反面），益見被告自知觸法，為謀補救，乃向其母親推稱
    係借款而央請其母親代為返還，並藉機為被告向丙○○求情
    ，至為明灼。又依被告供承：伊在本件之前，曾因他人向丙○○簽六合彩中彩後，丙○○拒絕付彩金，並責怪伊害他寫
    錯號碼，而要伊幫忙付一部分彩金，伊不答應；丙○○又到
    市場宣揚係伊中彩金，說已支付伊幾十萬彩金，以致於市場
    之人或者是竹聯幫黑道份子有來向伊要彩金，因為此事伊有
    找丙○○理論，且自稱竹聯幫之黑道份子前來伊經營之麵攤
    ，每天從早上坐到中午或下午，連續來一個星期，使伊無法
    做生意，有因丙○○害伊無法做生意而甚為生氣（見本院九
    十八年二月十日準備程序筆錄、同年三月十八日審判筆錄）
    ，已見被告與丙○○前因六合彩彩金及麵攤經營等事，致心
    有芥蒂，殊難認丙○○仍願平白出借高達五千元款項予被告
    之理，益見被告係持刀藉機索財，彰彰明甚，被告及辯護人
    均主張係借款，並非恐嚇取財云云，顯屬轉移焦點避就之詞
    ，尚無足採。
  (二)丙○○夫妻二人雖曾稱案發當時店內尚有陳世欽在場（按原
    審兩度合法傳喚，但其均無正當理由不到場，檢察官亦未繼
    續聲請傳喚其到庭），至於被告則堅詞否認當時有該人在場
    。惟依被告自承當時除了店內櫃臺、冰箱、電視機之外，其
    並未注意到店內其他地方等語（見原審卷第八十四頁），致
    其疏未注意店內另有默不作聲之第三人在場，並非毫無可能
    ，自難以被告否認陳世欽在場，且陳世欽傳喚未到，遽認丙○○夫妻證詞不可信。又被害人於受害後，是否立即報警處
    理，常因受害之原因、加害人之關係等因素而互有差異，本
    件丙○○於被害後隔二日始報警處理之原由，業據證人丙○○、甲○○陳述如前，所言並無悖於情理之處，且被害人未
    立即報案，事屬多有，尚無從以此質疑證人陳述之真實性，
    要無疑義。
  (三)再按測謊鑑定僅係在一定形式及實質條件具備之情況下具有
    證據能力而得作為被告有罪、無罪論斷之證據方法之一種，
    欲辨明證人證詞是否可信並非僅有測謊一途，且證人證言是
    否可信，並不以該證人經測謊鑑定之結果為斷，本件就案發
    當日之經過，本院業已相互勾稽證人證詞、被告供述等卷存
    事證，並交代心證論斷如上，實查無丙○○夫婦就被告持某
    彎刀索討財物之關鍵情節有何說謊之跡象，卷存證據已足供
    判斷，事證甚明，洵無另將相關人等送請測謊調查之必要，
    辯護人請求測謊乙節，核無必要，附此敘明。
  (四)綜上所述，被告明知其麵攤房東丙○○對其並無交付金錢之
    義務，仍在丙○○之雜貨店內手持某彎刀指向丙○○，喝令
    丙○○拿出金錢，被告顯係以威脅生命、身體之惡害相加，
    致使丙○○出於恐懼，因而交付財物，縱使事後向其母親推
    稱係借款，並央請其母親前往雜貨店欲返還款項，仍無礙於
    被告主觀上出於不法所有意圖而為上開行為之事實，本件事
    證明確，被告所辯顯係臨訟飾卸之詞，委無足採，其犯行堪
    以認定。
三、按恐嚇取財罪與強盜罪之區別，係以對於被害人施用強暴、
    脅迫等非法方法，所加之威嚇程度為標準，倘其程度在客觀
    上足以抑壓被害人之意思自由，達使不能抗拒之程度，而取
    他人之物或使其交付者，即屬強盜罪；而恐嚇取財罪之恐嚇
    行為，不以將來之惡害通知為限，其以現時之危害相加者，
    亦包括在內，苟其使用之手段，致被害人交付財物與否，尚
    有相當之意思自由，在社會一般通念上，猶未達不能抗拒之
    程度，不過因「主觀上」懷有恐懼之心，不敢出而抗拒，則
    僅成立恐嚇取財罪（最高法院八十年度第四次刑事庭會議決
    議、八十二年度台上字第三六六九號判決、八十九年度台上
    字第三七八三號判決要旨可資參照），查被告雖當場持刀指
    向丙○○，並喝令其交付財物，依其舉止確係以現時之惡害
    相加，然丙○○在心生恐懼之餘，仍能向被告表示身上錢不
    夠，而與被告協商降低金額（如其所證述之「討價還價」）
    ，衡情其仍有相當之意思自由，在社會一般通念上，尚未達
    於不能抗拒之程度，其交付財物，乃出於主觀上因懷有恐懼
    之心而不敢抗拒，尚非因被告所施脅迫手段，致使其陷於不
    能抗拒之程度所致甚明，揆諸上開說明，核被告所為，係犯
    刑法第三百四十六條第一項之恐嚇取財罪。告訴人於本院言
    詞辯論終結後，具狀表示被告另於九十六年八月十日有協同
    許文龍、陳能興及一名小弟，前來向伊索取彩金，並脅迫取
    得四十六萬二千元現金及共計三十四萬元之四張支票等情，
    惟此部分非本件起訴效力所及，本院自不得予以審酌，告訴
    人就此部分，應另循其他途徑請求救濟，併予敘明。原審審
    理結果，認被告罪證明確，適用刑法第三百四十六條第一項
    、第三十八條第一項第二款，刑法施行法第一條之一第一項
    、第二項前段等規定，並審酌被告持刀恐嚇他人，造成他人
    心理上之畏懼及財物之具體損失，所犯情節非輕，犯後否認
    有持刀恐嚇之情，竟辯稱係借錢云云，態度非佳，但終究所
    得財物非鉅量，及參酌被告之素行、生活狀況、犯罪之目的
    、手段、與被害人之關係、以及公訴檢察官對科刑範圍之意
    見等一切情狀，量處有期徒刑八月，並說明被告持以犯罪所
    用之彎刀一把，併予宣告沒收之理由，認事用法並無不當，
    量刑亦屬適當。被告上訴意旨否認犯罪，為無理由，應予駁
    回。
據上論斷，應依刑事訴訟法第三百六十八條，判決如主文。
本案經檢察官李月治到庭執行職務。
中    華    民    國    98    年    4     月    15    日
                  刑事第二十一庭審判長法  官  蘇隆惠
                                      法  官  許永煌
                                      法  官  曾家貽
以上正本證明與原本無異。
不得上訴。
                                      書記官  任正人
中    華    民    國    98    年    4     月    24    日
附錄本案論罪科刑依據法條全文：
刑法第三百四十六條第一項意圖為自己或第三人不法之所有，以
恐嚇使人將本人或第三人之物交付者，處六月以上、五年以下有
期徒刑，得併科一千元以下罰金。


司法院資訊處製作；財團法人民間司法改革基金會備份。
